臺灣高等法院高雄分院刑事判決　　　100年度侵上訴字第427號
上　訴　人　臺灣屏東地方法院檢察署檢察官
上　訴　人
即　被　告　吳金水
選任辯護人　樓嘉君律師
上列上訴人因被告妨害性自主案件，不服臺灣屏東地方法院99年
度訴字第603 號中華民國100 年1 月19日第一審判決（起訴案號
：臺灣屏東地方法院檢察署99年度偵緝字第157 號），提起上訴
，本院判決如下：
    主  文
原判決撤銷。
吳金水對於女子利用其心智缺陷，不知抗拒而為性交，貳罪，各
處有期徒刑肆年貳月，應執行有期徒刑柒年。
檢察官之上訴駁回。
    事  實
一、吳金水與卷內代號00000000之女子（下稱Ａ女，民國77年間
    出生，姓名年籍詳卷）之祖父相識，因而結識Ａ女。詎吳金
    水明知Ａ女有中度智能障礙，為心智有缺陷之人，並無同意
    性交能力，對於自我防衛保護反抗能力亦顯有不足，竟先後
    2 次於民國97年4 月間，邀約Ａ女至其當時位於屏東縣新園
    鄉○○路195 巷15號居所內，利用Ａ女心智缺陷，不知抗拒
    之機會，以其性器進入Ａ女陰道內之方式，對Ａ女為性交得
    逞2 次。嗣於97年9 月間因Ａ女家屬發覺Ａ女懷孕後報警，
    因而循線查悉上情。
二、案經Ａ女訴由屏東縣政府警察局東港分局報請臺灣屏東地方
    法院檢察署檢察官偵查起訴。
    理  由
一、檢察官之上訴部分：
    按上訴期間為10日，自送達判決後起算，刑事訴訟法第349
    條定有明文。本件上訴人檢察官部分係於100 年2 月9 日收
    受原審法院判決之送達，有送達證書可查，至100 年2 月19
    日已滿10日，惟因當日為例假日，應順延至100 年2 月21日
    期滿。茲竟遲至同年2 月24日始提起本件上訴，已逾法定上
    訴期間，按之上開規定，顯屬違背法律上之程式，應依刑事
    訴訟法第367 條前段規定，判決駁回。
二、證據能力部分：
  (一)Ａ女警詢時證詞之證據能力：
    按被告以外之人，於審判外之言詞或書面陳述，除法律有規
    定者外，不得作為證據。是被告以外之人於司法警察（官）
    調查中所為之陳述，依刑事訴訟法第159 條第1 項規定，係
    屬傳聞證據，原則上無證據能力。本件證人Ａ女於警詢中所
    為之陳述，雖就本件犯罪事實有所陳述，惟其所言係屬審判
    外之陳述，且渠已於原審法院審理中，以證人身分到庭具結
    證述，證述內容與警詢之陳述情節略有不符，其不符部分，
    衡諸證人Ａ女於警詢時陳述較為明確，嗣於原審審理時所為
    有關對案情細節部分證稱不記得云云，然證人Ａ女於97年10
    月2 日先後２次警詢筆錄製作之過程，均由社工巫宛玲到場
    陪同製作，第1 次並由警察先詢問其年籍資料後，進而詢問
    到派出所製作警詢筆錄之原因再製作警詢筆錄，無違法或不
    當取證之情形，是其於警詢證述內容之形成，顯係出於自由
    意志而為證述，應可認其於警詢時陳述之內容係本於真意。
    又其先後2 次警詢時間均為97年10月2 日，距離案發時間僅
    相隔數月，相較於Ａ女於99年12月15日至原審法院證述距案
    發時已接近3 年，衡諸Ａ女為中度智障之人，有其殘障手冊
    在卷可稽，顯以警詢時記憶應較清晰之外，且考量其在製作
    筆錄時，並無充裕時間權衡其陳述之利害得失，且其內容亦
    較少受他人干預之可能，其陳述內容應與案件之真實較為相
    近。是證人Ａ女於警詢時之陳述客觀外部狀況觀察，應有可
    信性之特別情況；再證人Ａ女係唯一在案發現場見聞犯罪事
    實歷程之證人，其陳述對被告是否涉及本案之犯罪事實，對
    被告之犯罪事實存否當具有必要性，是本院認為證人Ａ女於
    警詢時之陳述與於原審審理中所作之證詞略有不符之情形，
    因證人Ａ女於警詢時所為之證述，具有較可信之特別情況，
    且為證明被告犯罪事實之必要，自得採為證據。是證人於警
    詢之陳述與其於原審審理中證述情節相符部分，即無援用之
    必要性，核無證據能力。
  (二)現行刑事訴訟法關於「鑑定」之規定，除選任自然人充當鑑
    定人外，另設有囑託機關鑑定制度。依同法第198 條、第20
    8 條之規定，不論鑑定人或鑑定機關、團體，固均應由法院
    、審判長、受命法官或檢察官視具體個案之需要而為選任、
    囑託，並依第206 條之規定，提出言詞或書面報告，始符合
    同法第159 條第1 項所定得作為證據之「法律有規定」之情
    形。否則所為之鑑定，仍屬傳聞證據。然於司法警察機關調
    查中之案件，為因應實務上，或因量大、或有急迫之現實需
    求，併例行性當然有鑑定之必要者，例如毒品之種類與成分
    、尿液之毒品反應，或者槍彈有無殺傷力等鑑定，基於檢察
    一體原則，得由該管檢察長對於轄區內之案件，以事前概括
    選任鑑定人或囑託鑑定機關、團體之方式，俾便轄區內之司
    法警察官、司法警察對於調查中之此類案件，得即時送請先
    前已選任之鑑定人或囑託之鑑定機關、團體實施鑑定，以求
    時效（法務部92年9 月1 日法檢字第0920035083號函參照，
    刊載於法務部公報第312 期）。此種由檢察機關概括選任鑑
    定人或概括囑託鑑定機關、團體，再轉知司法警察官、司法
    警察於調查犯罪時參考辦理之作為，法無明文禁止，係為因
    應現行刑事訴訟法增訂傳聞法則及其例外規定之實務運作而
    為。本件被告唾液、被害人唾液及被害人之子臍帶、臍帶血
    經屏東縣政府警察局東港分局逕依上開規定送由內政部警政
    署刑事警察局為鑑定，該局所為之書面鑑定報告即98年2 月
    12日刑醫字第0980007233號鑑定書、99年5 月28日刑醫字第
    0990071542號鑑定書，自屬前揭「法律規定」得為證據者，
    而有證據能力（最高法院96年度臺上字第2860號判決意旨參
    照）。
  (三)又性侵害犯罪防治法第10條第1 項「醫院、診所對於被害人
    ，不得無故拒絕診療及開立驗傷診斷書」、第3 項「第一項
    驗傷診斷書之格式，由中央衛生主管機關會商有關機關定之
    」之規定，依同法第11條等相關規定，係為防治性侵害犯罪
    及保護被害人權益，對於被害人驗傷及取證所為之特別規定
    ，其依此項規定所製作之驗傷診斷書，應屬刑事訴訟法第15
    9 條第1 項「法律有規定」之傳聞證據之例外（最高法院95
    年度台上字第5026號判決要旨參照），是本件卷附之安泰醫
    院診斷證明書及安泰醫院受理疑似性侵害事件驗傷診斷書，
    自得為證據。
  (四)按被告以外之人於審判外之言詞或書面陳述，除法律有規定
    者外，不得作為證據；又被告以外之人（包括證人、鑑定人
    、告訴人、被害人及共同被告等）於審判外之陳述雖不符刑
    事訴訟法第159 條之1 至之4 等4 條之規定，而經當事人於
    審判程序同意作為證據，法院審酌該言詞陳述或書面陳述作
    成時之情況，認為適當者，亦得為證據；當事人、代理人或
    辯護人於法院調查證據時，知有刑事訴訟法第159 條第1 項
    不得為證據之情形，而未於言詞辯論終結前聲明異議者，視
    為有前項之同意；刑事訴訟法第159 條第1 項、第159 條之
    5 分別定有明文。本判決認定事實所引用之證據資料，除上
    開說明者外，其餘各項言詞或書面傳聞證據部分，縱無刑事
    訴訟法第159 條之1 至第159 條之4 或其他規定之傳聞證據
    例外情形，亦業經本院審理時予以提示並告以要旨，檢察官
    及被告、辯護人於本院審理時均表示同意作為證據，或無意
    見而不予爭執，且迄至言詞辯論終結前亦均未聲明異議，本
    院審酌上開證據資料製作時之情況，較無人情施壓或干擾，
    亦無不當取供之情形，復查無違法不當或證明力明顯過低之
    瑕疵，認為以之作為證據應屬適當，揆諸前開法律規定與說
    明，依刑事訴訟法第159 條之5 規定，認前揭證據資料均有
    證據能力。
三、得心證之理由：
  (一)訊據上訴人即被告吳金水固坦認確有與證人即被害人Ａ女於
    其住處發生性行為之情，惟否認知悉Ａ女有何精神障礙或心
    智缺陷，辯稱：被告與被害人交往中，且自伊與被害人認識
    以來，被害人表現均正常等語。
  (二)經查：
    1.被告於原審及本院審理時坦承確有與Ａ女於其屏東縣新園
      鄉住處以陰莖插入Ａ女生殖器之方式與Ａ女性交2 次之情
      ，核與證人Ａ女於警詢及原審法院審理時證述情節相符，
      參以上開內政部警政署刑事警察局就被告與Ａ女之子間之
      DNA 比對結果，認被告與Ａ女之子親子關係之機率為99.9
      999%（偵緝卷第34頁參照），並有前揭安泰醫院病歷資料
      與診斷證明書、內政部警政署刑事警察局99年5 月28日刑
      醫字第990071542號鑑定書等在卷可查。
    2.Ａ女屬中度智能障礙之人，此有中華民國身心障礙手冊影
      本在卷可稽（附於警卷密封袋內）；Ａ女經原審法院送屏
      安醫院鑑定結果，認其確有明顯認知功能缺損狀況，對於
      性功能的認知因為智能不足的緣故，有嚴重缺損，可以判
      斷Ａ女無法於案發時，對於整體情境做出正確及適當的判
      斷與反應。亦即無法理解、辨識該行為之意涵而沒有能力
      表達同意或抗拒性行為，有屏安醫院屏安刑鑑字第990804
      號精神鑑定報告1 份附於原審卷可稽（見原審卷第64頁至
      第67頁）；Ａ女於本件性行為時，是否有同意性交之能力
      一節，再經本院送鑑定結果，認Ａ女之智力狀況屬中度智
      能障礙，已達心智缺陷之程度，其對於性的意義概念不清
      楚，受性侵過程雖有拒絕，但大多基於生理不適之反應，
      未能確切表達自己想法意願。故評估Ａ女無同意性交能力
      ，對於自我防衛保護反抗能力亦顯不足，則有高雄醫學大
      學附設中和紀念醫院精神鑑定報告書1 份附於本院卷可參
      （見本院卷第78頁至83頁）。均足以認定Ａ女就本案發生
      之2 次性交，均處於心智缺陷，不知抗拒之情形無疑。
    3.被告雖始終否認知悉Ａ女有何精神障礙或心智缺陷之情，
      然(1)被告於偵訊中自承知道Ａ女每天在家（偵緝卷第38頁
      參照），則Ａ女當時為19歲（Ａ女為77年6 月出生），並
      未工作、亦未就學之情形，核與一般同年齡人之情形有別
      ，已屬違常；況被告復自認渠當時正與Ａ女交往，並曾與
      Ａ女聊天出遊，則就此違常之情，焉有不加以詢問之理，
      由是可知，被告稱其不知Ａ女精神障礙或心智缺陷之情，
      已難採信；且被告復自承案發時與Ａ女認識已有3 個月時
      間，則既雙方接觸已有一段時間，又豈有不知Ａ女心神狀
      況之理？(2)依屏安醫院所為上開鑑定報告，就Ａ女於鑑定
      時所表現之客觀狀態記載略以：個案表達時語句簡短，有
      時會答非所問，表達能力有限……說話速度稍慢，內容有
      時前後不一致，常常表示已經不記得了；思考流暢度不佳
      ，否認有妄想……個案表達能力有限，回應簡短，當向個
      案確認基本資料時，個案雖能回應卻不完整……不知家中
      門牌，計算自己年齡也算錯，說自己今年20歲。個案計算
      力差，100- 7＝40，不知今天為民國幾年幾月幾日，不知
      今天為星期幾等語（原審法院卷第66頁至第67頁參照），
      足認Ａ女平時之外在表現與應對進退，顯有弱於常人，即
      便基本生活事實與四則運算能力亦均欠缺；另依高雄醫學
      大學附設中和紀念醫院精神鑑定報告亦認定Ａ女之智力狀
      況屬中度智能障礙，已達心智缺陷之程度；被告既自承與
      Ａ女相處非僅片刻，實難就Ａ女前揭客觀上之情形得以諉
      為不知。由此亦足認被告於案發前，確已知悉Ａ女有智能
      障礙之情形無誤。
    4.綜上所述，被告罪證已很明確，其所辯顯係卸責之詞，不
      足採信，犯行堪以認定。被告辯護人聲請傳訊證人Ａ女，
      因證人Ａ女已經原審行交互詰問完畢，自無再行傳訊之必
      要；被告辯護人另聲請對被告測謊一節，因被告罪證已很
      明確，自無測謊之必要，均併此敘明。
  (三)至於公訴人雖認被告對心智缺陷，不知抗拒之Ａ女為性交行
    為時，係違反Ａ女之意願，所為涉犯刑法第222 條第1 項第
    3 款之對精神、身體障礙或其他心智缺陷之人強制性交罪嫌
    云云。然查：
    1.按刑法第221 條及同法第224 條之罪，係以對於男女以強
      暴、脅迫、恐嚇、催眠術或其他違反其意願之方法，而為
      性交或猥褻之行為者，為構成要件。所謂「其他違反其意
      願之方法」，係指該條所列舉之強暴、脅迫、恐嚇、催眠
      術以外，其他一切違反被害人意願之方法而言。其違反意
      願之程度，並不以類似於所列舉之強暴、脅迫、恐嚇、催
      眠術等相當之其他強制方法，足以壓抑被害人之性自主決
      定權為必要，祇要達於妨害被害人之意思自由者，即合於
      「違反其意願」之要件；而是否違反被害人之意願，仍應
      從客觀之事實，如被害人曾否抵抗、是否試圖逃離、求救
      、是否曾以言詞或動作表示不同意與之性交而為判斷；最
      高法院97年度台上字第4589、5814號可資參考。
    2.就被告第一次犯行部分：
      查Ａ女於原審法院審理時雖證稱第1 次被告並未經過其同
      意（原審法院卷第95頁背面參照）、「第1 次我有說不要
      」等語（原審法院卷第96頁參照），「（問：被告在他家
      與妳性交兩次，是否出自妳同意？）沒有，我有跟被告說
      不要……（問：被告脫妳褲子時，妳有無拉住褲頭？）有
      ，兩次都有，但被告力氣比較大。」等語（原審法院卷第
      98頁參照），均就被告第1 次犯行確係違背其意願一節證
      述在卷。然此為被告所否認，且依據Ａ女於警詢中，陳稱
      ：「只記得一個早上，我騎腳踏車要去買早餐，返家經過
      他家，他說要拿水果給我，叫我進去他家，他就把我拖到
      2 樓房間內的床上對我性侵，‧‧‧」等語（見東港分局
      警卷第2 頁），則本件係Ａ女騎腳踏車經過被告家中時，
      因被告之邀約而主動進入被告家中與其發生性行為，且性
      交完成後既未告訴他人，反而相隔不久再度進入被告家中
      與被告發生性行為，迄Ａ女懷孕5 個月後始對被告提起本
      件告訴，是依據上開客觀之事實判斷，尚難僅憑Ａ女於原
      審審理中片面陳述「不要」云云，遽認被告對Ａ女為性交
      時，有違反Ａ女之意願。
    3.就被告第二次犯行部分：
      證人即被害人Ａ女於第一次警詢時具體證述：「他把我拖
      到2 樓房間內的床上對我性侵。」。「我有反抗並說不要
      ，但推不開，所以遭他性侵。」，於第2 次警詢時證稱：
      「第二次他在路上遇到我，說要到他家拿飲料給我，我就
      跟他一起去他家。」，「他用手從我背後推到2 樓床上。
      」（見東港分局警卷第6 頁），雖指證被告對其為違反其
      意願而為強制性交行為，但Ａ女於原審法院審理時則改證
      稱：「第2 次是我自己喜歡跟被告做的。」，「第2 次我
      沒有跟被告說不要，我只有跟被告說不要好了，只可以交
      朋友，不要性交好了。」，「第2 次與被告發生性行為時
      我也是會害怕，我怕被告會生氣，會罵我而已。」（見原
      審卷第95、96頁），則本件亦係Ａ女經過被告家中時，因
      被告之邀約而主動進入被告家中與其發生性行為，且性交
      完成後並未告訴他人，迄Ａ女懷孕5 個月後始對被告提起
      本件告訴，又於原審審理中改稱是自己喜歡跟被告性交云
      云，是依據上開客觀之事實判斷，亦難僅憑Ａ女前後不一
      之指訴，遽為被告對Ａ女為第2 次性交時，有違反Ａ女意
      願之不利認定。
    4.至於前揭屏安醫院鑑定報告所示：個案對於性行為之認知
      因為智能不足的緣故有嚴重缺損，也未曾於家中或學校學
      習到相關知識，迄今對性知識的了解仍然十分貧乏等語，
      僅是認定被告於性交時，Ａ女客觀上是否處於心智缺陷，
      不知抗拒之狀態，尚無從為是否有違反被害人主觀意願之
      認定依據。
    5.綜上所述，被告對心智缺陷，不知抗拒之Ａ女為本件性交
      行為時，尚難認定係違反Ａ女之意願，此部分公訴人尚有
      誤會，附此說明。
四、論罪科刑：
  (一)被告知悉被害人A 女為中度智能障礙之人，仍對心智缺陷，
    不知抗拒之Ａ女為本件性交行為，核被告先後2 次所為，均
    係犯刑法第225 條第1 項之乘機性交罪。公訴人認係犯刑法
    第222 條第1 項第3 款之對心智缺陷之女子為強制性交罪，
    尚有未合，起訴所引應適用之法條均應予變更。被告先後2
    次犯行，時間各異、行為互殊，顯係出自不同之犯罪決意，
    自應予分論併罰。
  (二)原審據以論罪科刑，固非無見。惟被告先後2 次所為，均係
    犯刑法第225 條第1 項之乘機性交罪，已如前述，原判決認
    係犯刑法第222 條第1 項第3 款之對心智缺陷之女子為強制
    性交罪，尚有未洽。被告上訴意旨，仍執前詞，否認犯罪，
    指摘原判決不當，雖無理由，但原判決既有上開可議之處，
    自仍應由本院將原判決撤銷改判。爰審酌被告明知被害人為
    心智有缺陷之人，仍對其性交，並食髓知味，再為同一犯行
    ，其惡性顯然非輕，又以被告原即已結婚生子，對於性行為
    及可能造成懷孕、生產等後果，當無不知之理，惟於侵害被
    害人之過程中，猶不思採用避孕手段，置被害人身體健康於
    不顧，更因而導致被害人懷孕及墮胎之結果，有安泰醫院前
    揭病歷資料附卷足稽，事後又未加聞問，自行離境他去，足
    見被告僅為遂一己私慾而侵害被害人之情；被告犯後逃匿國
    外，及至其護照於99年11月20日到期前，始於同年間回國，
    而於高雄國際機場為警逮捕，有內政部警政署航空警察局高
    雄分局通緝案件報告書及被告護照影本可查（偵緝卷第1 頁
    、內政部警政署航空警察局刑案偵查卷宗第9 頁參照），被
    告雖於原審審理中一再辯稱係至海外賺錢以求與被害人方面
    達成和解，並賠償被害人，然自其回國迄今，仍未與被害人
    方面達成和解，於原審法院審理時亦僅表示願意提出新臺幣
    （下同）10萬元（其中現金部分僅2 萬元，另8 萬元則採用
    分期方式）作為和解條件，是亦足認渠自稱出國賺錢等節，
    實屬虛妄，而係為逃避相關之法律責任，難認被告確有悔意
    ，惟查被告前無犯罪科刑紀錄，有其臺灣高等法院被告前案
    紀錄表在卷可憑，素行尚佳等一切情狀，分別量處各有期徒
    刑4 年2 月（共2 罪），並定其應執行刑有期徒刑7 年。
據上論結，應依刑事訴訟法第368 條、第369 條第1 項前段、第
364 條、第299 條第1 項前段、第300 條，刑法第225 條第1 項
、第51條第5 款，判決如主文。
本案經檢察官郭振昌到庭執行職務。
中    華    民    國   100    年    7     月    21    日
                刑事第五庭    審判長法  官  曾永宗
                                    法  官  鍾宗霖
                                    法  官  任森銓
以上正本證明與原本無異。
如不服本判決應於收受本判決後10日內向本院提出上訴書狀，其
未敘述上訴理由者，並得於提起上訴後10日內向本院補提理由書
狀（應附繕本）。
中    華    民    國   100    年    7     月    21    日
                                    書記官  呂素珍 
附錄本件判決論罪科刑法條：

刑法第225條
對於男女利用其精神、身體障礙、心智缺陷或其他相類之情形，
不能或不知抗拒而為性交者，處3 年以上10年以下有期徒刑。
對於男女利用其精神、身體障礙、心智缺陷或其他相類之情形，
不能或不知抗拒而為猥褻之行為者，處6 月以上5 年以下有期徒
刑。
第1 項之未遂犯罰之。